【裁判字號】    90,訴更(一),1
【裁判日期】    900627
【裁判案由】    殺人未遂等
【裁判全文】
臺灣基隆地方法院刑事判決                          九十年度訴更(一)字第一號
    公  訴  人  臺灣基隆地方法院檢察署檢察官
    被      告  戊○○
                丙○○
    右二人共同
    指定辯護人  本院公設辯護人  丁○○
右列被告等因殺人未遂案件，經檢察官提起公訴（八十七年度偵字第四八七三號、八
十七年度偵字第四九四六號），由本院於中華民國八十九年二月八日為第一審判決（
八十八年度訴字第一六三號），因檢察官提起上訴，經臺灣高等法院於八十九年十一
月三十日就關於被告戊○○、丙○○部分撤銷發回更為審理（八十九年度上訴字第一
一五九號），本院判決如左：
    主  文
本件公訴不受理。
    理  由
一、公訴意旨略以：被告戊○○、丙○○與告訴人乙○○，於民國八十七年八月二十
    二日凌晨四時三十分許，在基隆市○○路二四號六樓「佳樂迪視聽歌唱有限公司
    」（下稱佳樂迪ＫＴＶ）六○八號包廂飲酒作樂時，因講話音量等問題，被告戊○○、丙○○與告訴人發生口角爭執，繼而動手互毆，詎被告二人竟萌生共同殺
    人之犯意，分別手持敲破之酒瓶及酒杯等物，朝告訴人頭部猛擊，並朝其身體丟
    擲又加以拳打腳踢，致告訴人受有右側顱骨壓碎性骨折及左手肌腱斷裂等傷害，
    當場血流滿面，並體力不支而倒地。斯時被告戊○○原欲再以花盆砸向告訴人，
    為在場之甲○○出手攔阻，告訴人始未再受害。嗣告訴人經甲○○緊急送醫並住
    院接受緊急開顱手術，而倖免於難，手部並經手術，後仍續予復健中，因認被告
    戊○○、丙○○涉有共同殺人未遂之罪嫌。
二、按殺人未遂罪之成立，須於實施殺害時，即具有使人喪失生命之故意，至於受傷
    處所是否致命部位及傷痕之多寡，輕重如何，雖非不可藉為認定殺意之參考，但
    除人犯已自白具有殺意之情形外，仍應參酌加害事故發生之動機、背景、涉案當
    事人有無具體嫌怨，暨該嫌怨依社會一般生活經驗是否足啟戕害生命之主觀犯意
    等全盤事實，在不違背罪疑惟輕法則與證據裁判主義之前提下審慎認定，要難遽
    以傷及致命部位之客觀結果，逕為最不利於犯罪嫌疑人之推定。此觀之最高法院
    十八年度上字第一三○九號、十九年度上字第七一八號、四十七年度臺上字第一
    三六四號判例意旨，即可明瞭。次按告訴乃論之罪，告訴人於第一審辯論終結前
    得撤回其告訴，又告訴經撤回者，應諭知不受理之判決，刑事訴訟法第二百三十
    八條第一項、第三百零三條第三款分別定有明文。
三、本件公訴暨發回前之上訴意旨認被告戊○○、丙○○涉有共同殺人未遂罪嫌，無
    非係以(一)人體頭部如以酒瓶之硬物擊打，足以剝奪人命，應為一般人所明知，被
    告二人持酒杯及敲破之酒瓶利器直接攻擊告訴人之頭部，致其頭部多處撕裂傷、
    傷口深及見骨，並致右側頭蓋骨呈壓碎性骨折傷等嚴重傷害，衡諸彼等下手力道
    、部位及告訴人所受傷勢，足認彼等應有殺人之故意；(二)被告二人於下手行兇之
    際，曾口出：「那麼臭屁，給他（指告訴人）死」等語，且告訴人已被打倒在地
    ，彼等仍未罷手，繼續以腳踢告訴人；(三)告訴人於案發後送往行政院衛生署基隆
    醫院急救後，隨即轉往長庚醫院基隆分院接受開顱手術，手傷部分，再至臺北市
    立萬芳醫院施行肌腱縫合手術直至六日後始行出院，已可看出當時危急情況，況
    長庚醫院基隆分院診斷書明載：告訴人主要傷勢為頭蓋骨骨折、顱內有小血塊，
    若不施行或遲延手術，是有肇致生命危險之可能，自不能以告訴人之老闆甲○○
    撞門前往阻止被告二人行兇，且即時將告訴人送醫急救，使告訴人倖免於難之結
    果，而排除被告二人有殺人之故意等語為主要論據。
四、訊據被告戊○○、丙○○固承認於右揭時間、地點曾與告訴人因發生口角爭執進
    而互毆，惟均堅決否認有殺人之故意，辯稱案發當時現場混亂、燈光昏暗，彼等
    當時飲酒甚醉，出手力道難以控制，因告訴人揮舞麥克風打傷彼等，彼等則徒手
    毆打告訴人，進而持酒杯、酒瓶往告訴人身上胡亂丟擲，但未刻意擲向告訴人頭
    部，且未持敲破之酒瓶直接往告訴人頭部猛擊，後來甲○○進入包廂阻止，彼等
    隨即離開，至於告訴人傷勢嚴重應係彼等酒後無法控制出手力道所致，惟彼等與
    告訴人並無仇恨，只想教訓告訴人，並無致告訴人於死地之意念；被告戊○○另
    辯稱伊當時並未口出：「那麼臭屁，給他（指告訴人）死」等語，可能有順手拿
    起桌上酒瓶打告訴人，但絕無故意要打告訴人之頭部，後來是因為彼等在櫃台要
    付帳時，告訴人追出來要打彼等，伊順手拿起櫃台上塑膠金元寶花盆作勢要打告
    訴人，但並未出手；被告丙○○則以其若真有殺人故意，案發後應無仍持信用卡
    刷卡付帳，使警方得以追查之理等語置辯。
五、經查：
  (一)告訴人乙○○自警訊、偵查均陳稱係遭被告二人以類似酒瓶之物砸傷，並未言及
    被告等先將酒瓶敲破再持之行兇；於本院前次審理及臺灣高等法院調查中更明白
    表示被告二人係取當場喝完之「黑麥格」小瓶裝之啤酒瓶砸彼，彼則以左手扺擋
    被告二人之攻擊，右手持麥克風反擊，但被告二人並未將酒瓶敲破刺彼（本院八
    十八年度訴字第一六三號卷第九三頁反面、臺灣高等法院八十九年度上訴字第一
    一五九號卷第二九頁均參照）等語。再證人甲○○於本院前次審理中則證稱其當
    時欲回包廂時，聽到裡面有打架聲，其進包廂後看到被告二人以酒瓶、酒杯丟告
    訴人，但告訴人頭部如何受傷流血其未目睹，且未見被告二人將酒瓶敲破（前開
    本院卷第三六頁參照）；復於本院審理時則證稱彼看到被告二人拿酒瓶、玻璃杯
    丟向告訴人，至於酒瓶是否完好則不能確定（本院九十年二月二十六日訊問筆錄
    參照）等語，核與其於警訊中所證情節均大致相符。雖其於偵查中曾證稱在場看
    見被告二人將酒瓶敲破後攻擊告訴人頭部云云，然與其警訊及歷次審理中所述目
    睹情形均不相符，與告訴人所述亦互有出入，自應以其於本院歷次審理中所證較
    為真實。是被告二人僅單純持現場隨手取得之小型玻璃酒瓶（三百五十ＣＣ）砸
    傷告訴人，且亦未將之敲破而以鋒利之裂口刺殺告訴人，尚難認彼等當時確具殺
    人之故意。
  (二)另證人甲○○證稱被告二人當時將包廂房門反鎖，彼將門撞開後，看見被告二人
    用「玻璃杯」及玻璃酒瓶砸向告訴人（本院九十年二月二十六日訊問筆錄參照）
    ，而有關被告二人於案發當時持之砸向告訴人身體之酒杯材質，因被告二人及告
    訴人均有所質疑，經本院於九十年四月十一日會同雙方共同勘驗現場確認該ＫＴ
    Ｖ提供之酒杯係壓克力材質，惟用力下砸仍會破碎；另該包廂房門於案發當時僅
    設有卡榫，無法自房內反鎖，有卷附刑事勘驗筆錄及現場照片六張可佐，足認證
    人甲○○之證述尚與事實不符。另坊間ＫＴＶ之包廂燈光昏暗、音響與談話聲音
    交錯嘈雜，此為眾所周知之情，且被告二人與告訴人當時皆已有醉意，出手輕重
    力道不若常人得以控制，故在彼此互毆推扯之混亂過程中，或以徒手、或互持麥
    克風、酒瓶、酒杯攻擊對方（本院九十年三月二十六日訊問筆錄參照），確有可
    能因此直接敲擊告訴人之頭部要害而致嚴重受傷，然此僅係客觀之傷害結果，尚
    不能以此遽認被告二人即有殺人之主觀犯意。
  (三)另告訴人及證人甲○○於本院調查中均證稱雙方衝突起因於被告戊○○先在彼等
    六一一號包廂內因沒有酒喝而摔破酒杯，又騷擾彼等帶來一同唱歌之酒店小姐，
    告訴人因此在六○八號包廂內警告被告戊○○不要喝酒鬧事，並摔破二、三個酒
    杯泄憤，雙方就此發生衝突（本院九十年二月二十六日、三月二十六日訊問筆錄
    均參照）等語，衡諸被告二人與告訴人並不相識，向無怨隙，雙方酒後因敬酒、
    爭風吃醋等細故而心生不快，互以砸破酒杯方式泄憤，進而或持麥克風、或持酒
    瓶、酒杯砸向對方，此尚屬酒後互毆之常態，應無致對方於死之故意，此亦可自
    告訴人於臺灣高等法院調查中陳稱：「當時我們都喝醉了，大家談不愉快起口角
    、爭執」（臺灣高等法院八十九年度上訴字第一一五九號卷第二九頁參照）、及
    於本院調查中證稱：「他們當天喝了酒，看起來是要致我於死地的樣子，但是打
    架就是這樣」、「喝酒打架在所難免」（本院九十年三月二十六日、四月十九日
    訊問筆錄均參照）等語可見一般。至告訴人及證人甲○○雖另分別證述被告戊○○當時口出：「給他（指告訴人）死」，且被告二人於告訴人倒地後猶起腳踢告
    訴人等情，然此為被告二人堅決否認，核與證人己○○之證述情節相符（本院九
    十年五月十八日訊問筆錄參照），而告訴人自承彼當時已昏倒在地，不記得被告
    二人有無以腳相踢，證人甲○○則證稱不記得被告當時曾說要讓告訴人死這種話
    （本院九十年二月二十六日、三月二十六日訊問筆錄均參照），則上開不利被告
    之指訴是否實在，已非無疑；況依一般社會常情及案發當時情勢，縱被告戊○○
    案發當時曾口出「給他（指告訴人）死」之語，應僅是憤怒、助勢之語，尚難據
    此即認其有殺人之故意。
  (四)被告戊○○於事發後離開現場前，固曾手持花盆作勢欲砸業已倒地之告訴人，惟
    該花盆乃一元寶形狀之小型盆景，業據證人甲○○於警訊、偵查中證述甚為明確
    。則以該小型盆景砸人，是否即有殺人之意欲，尚有待商榷。況依當時情狀，苟
    被告戊○○有心致告訴人於死，焉會聽從證人甲○○之勸阻即予罷手而離去？尤
    有進者，被告戊○○於離去時尚對倒地之告訴人揚言伊係「廟口阿男」，顯見被
    告戊○○確無殺人之故意，否則何需向告訴人告知名號？又被告二人若真有殺人
    故意，理應於案發後迅速逃逸，然被告丙○○猶以自己申辦之信用卡刷卡結帳，
    此有聯邦商業銀行覆函一紙在卷可憑，足見被告二人當時本意僅在教訓告訴人，
    應無致告訴人於死之故意。
  (五)告訴人因此受有頭蓋骨骨折之傷害，顱內有小血塊，若不施行或遲延施行手術，
    是有肇致其生命危險之可能等事實，固有長庚醫院基隆分院長庚院字第一九九
    八號函附卷可稽。惟依該函之文義，並未直言告訴人當時確有立即之生命危險。
    例如一般身上小動脈受傷，如不縫合或延遲縫合，仍會因失血過多而死亡，其理
    甚明。是該函僅係單純描述告訴人之傷勢頗重，尚難依其不明之文義反證被告等
    下手行毆即具殺人之犯意。況行為人是否具殺人之犯意，仍應審酌各項主客觀因
    素，本不以被害人受傷輕重為唯一論斷，否則殺人罪及傷害致死罪即屬無從區分
    。至告訴人另受有左側前臂裂傷、肌腱斷裂，此應係以之扺擋被告二人以酒瓶攻
    擊，酒瓶破裂後而遭碎片割傷造成，亦據告訴人陳述在卷，自難因此等傷勢反推
    被告二人具有殺人犯意。
  (六)參以告訴人自承與被告二人事前並不相識，亦無仇恨；且被告二人並無前科，素
    行尚佳，當不致酒後與告訴人起衝突後即欲致人於死。再被告二人當時亦遭告訴
    人毆傷多處，此亦為告訴人所坦認（臺灣基隆地方法院檢察署八十七年度偵字第
    四八三七號卷第三十五頁反面參照），復有驗傷診斷書附卷可佐，益徵當時雙方
    毆鬥之激烈。而告訴人勢孤力單，受傷較重實為意料中事，惟無論如何，實難想
    像被告二人當時有何殺人之動機存在。綜上說明，被告二人主觀上既無殺人之故
    意，客觀上亦未有殺人之行為，彼等上開所辯合於情理，應堪採信。
  (七)又刑法第十條第四款所稱「毀敗一肢以上之機能」，係指其機能全部喪失效用者
    而言，初不以驗斷時之狀況如何為標準，如經過相當之診治而能回復原狀，或雖
    不能回復原狀而僅祇減衰其效用者，並非已達全部喪失效用之程度，則與該款所
    定重傷之條件不合（最高法院十九年度非字第一三七號、二十二年度上字第一四
    二號、二十八年度上字第一○九八號判例意旨參照）。經查告訴人自承前揭傷害
    皆已復原，至因前述衝突導致左手拇指指間關節攣縮，因告訴人經過相當時間始
    返院接受診治，甚至未能完全合作，曾將石膏固定板自行取下，左手機能如有局
    部喪失應係大拇指及手腕部機能，有臺北市立萬芳醫院八十七年十二月九日萬院
    醫字第八七八三一號函暨診斷證明書、八十八年九月二日函暨病歷資料等在卷可
    佐，揆諸上開說明，足認告訴人之左手臂僅係局部效用減衰，其所受傷害非屬重
    傷。是核被告二人所犯，應係刑法第二百七十七條第一項之傷害人之身體罪，依
    同法第二百八十七條前段之規定，須告訴乃論。茲查告訴人前於偵查中即當庭撤
    回告訴，揆諸上引法條，自應諭知不受理之判決。
六、據上論斷，應依刑事訴訟法第三百零三條第三款，判決如主文。
本案經檢察官周啟勇到庭執行職務。
中      華      民      國    九十      年      六      月    二十七    日
                                  臺灣基隆地方法院刑事第二庭
                                      審判長法  官  邱 志 平
                                            法  官  蔡 佳 玲
                                            法  官  楊 皓 清
右正本證明與原本無異。
對於本件判決如有不服，應於收受送達後十日內，向本院提出上訴書狀，上訴於臺灣
高等法院，並按他造當事人之人數附具繕本。
                                            書記官  邱 李 和
中      華      民      國    九十      年      六      月二十八    日


司法院資訊處製作；財團法人民間司法改革基金會備份。
